臺灣高雄地方法院民事判決　　　　　　　　　　　　　九十一年度保險字第三一號
　　原　　　告　己○○
　　原　　　告　丁○○
　　法定代理人　戊○○
　　　　　　　　庚○○
　　被　　　告　美國安泰人壽保險公司台灣分公司
　　法定代理人　乙○○
　　訴訟代理人　丙○○
　　　　　　　　甲○○
右當事人間給付保險金事件，本院判決如左：
    主    文
被告應給付原告新台幣貳佰陸拾萬捌仟陸佰玖拾陸元，暨自民國九十一年五月十一日
起至清償日止，依週年利率百分之五計算之利息。
訴訟費用由被告負擔。
本判決於原告以新台幣捌拾柒萬元供擔保後得假執行。但被告如於假執行程序實施前
，以新台幣貳佰陸拾萬捌仟陸佰玖拾陸元為原告預供擔保，得免為假執行。
    事    實
甲、原告方面：
  一、聲明：求為判決如主文第一項所示及為以供擔保為條件之假執行宣告。
  二、陳述：訴外人鄭梅貴向被告美國安泰人壽保險公司台灣分公司投保「增值分紅
      終身壽險」主約及「安泰意外傷殘保險」等附約，保單號碼：Ｚ000000
      000∣０一號，主契約保險期間自民國八十六年十一月十日至終身，受益人
      為原告己○○（原名鄭梅鈴）及丁○○。訴外人鄭梅貴不幸於九十一年一月三
      十日下午發現意外溺斃於高雄港中島區三二碼頭作業區旁，爰依「安泰意外傷
      殘保險附約條款」第二章（保險範圍及除外責任）第一條之約定：請求給付意
      外身故保險金。
三、證據：提出保險單（批註單）、戶籍謄本、戶口名簿、要保書、相驗屍體證明書
    各一份為證。
乙、被告方面：
  一、聲明：請求判決：（一）原告之訴及假執行之聲請均駁回。（二）如受不利判
      決，願供擔保請准免為假執行。
  二、陳述：
  （一）訴外人鄭梅貴於八十六年十一月十日曾向被告投保「增值分紅終身壽險」保
        險契約及「安泰意外傷殘保險附約」保險契約，約定保險金額各為五十萬元
        、二百萬元。
  （二）九十一年一月三十日下午發現意外溺斃於高雄港中島區三二碼頭作業區旁之
        死者，雖經ＤＮＡ鑑定後可推定係訴外人鄭梅貴，但原告尚應證明鄭梅貴係
        遭外來、突發、單獨、直接原因所致死，被告始負給付保險金之責。
  （三）台灣高雄地方法院檢察署出具之相驗屍體證明書及驗斷書為公文書，雖可推
        定其形式之真正，至於文書所載內容能否證明訴外人係意外死亡，仍應由法
        院依自由心證而為判斷。而法醫師雖驗斷訴外人鄭梅貴死亡原因為「溺斃」，
        並載明死亡方式為「意外死」，但其作用僅係哉於確定有無他殺嫌疑，而非
        判斷訴外人鄭梅貴是否因外來突發事故單獨直接致死，是前揭驗斷結果不能
        為原告有利之證明。
  （四）訴外人鄭梅貴非從事海上作業之人，衡情無接近高雄港中島區三十二號碼頭
        附近海面之可能，更不可能於此處意外落水溺斃。原告主張訴外人係意外落
        水溺斃，自應負舉證證明之責。
三、證據：提出要保書、意外傷害保險保單條款各一份為證，並聲請傳喚證人呂季光
    、郭信仁、徐淑娟到庭調查。
丙、本院依職權調閱台灣高雄地方法院檢察署九十一年相字第一八五號卷、函查五福
    路派出所有無訴外人意外跳海報案資料。
理    由
一、本件原告主張訴外人鄭梅貴意外溺斃，原告為訴外人鄭梅貴向被告投保意外險之
    受益人，依保險契約請求給付保險金等語。被告則以原告無法證明訴外人係因意
    外事故死亡，非保險契約給付之原因等語置辯。
二、本件原告主張訴外人鄭梅貴向被告美國安泰人壽保險公司台灣分公司投保「增值
    分紅終身壽險」主約及「安泰意外傷殘保險」等附約，保單號碼：Ｚ00000
    0000∣０一號，主契約保險期間自民國八十六年十一月十日至終身，受益人
    為原告己○○（原名鄭梅鈴）及丁○○。訴外人鄭梅貴不幸於九十一年一月三十
    日下午發現溺斃於高雄港中島區三二碼頭作業區旁，系爭保險如核准理賠，理賠
    金額為二百六十萬八千六百九十六元之事實，業據提出保險單（批註單）、戶籍
    謄本、要保書、保險附約條款、相驗屍體證明書各一份為證，且前揭於高雄港中
    島區第三十二號碼頭發現之屍體確為訴外人鄭梅貴之事實，復經以該屍體與訴外
    人鄭梅貴母親庚○○以人類遺傳因子類腺體ＤＮＡ式序列鑑定法比對鑑定，鑑定
    結果認為極可能該屍體與庚○○具有一等親之血緣關係，有法務部法醫研究所九
    十一年三月二十二日法醫證字第０九一００００七一八號函及所附鑑定紀錄表附
    於相驗卷可稽，且原告前揭主張亦為被告所不爭執，自堪信為真實。
三、依訴外人鄭梅貴向被告公司投保之「安泰傷殘意外保險」附約條款（簡稱附約條
    款），於第二章保險範圍及除外責任第一條約定：「被保險人於本附約有效期間
    內，因遭遇外來突發之意外事故，致其身體蒙受傷害，並以此傷害為直接原因，
    自傷害之日起一百八十日內死亡者，本公司按保險金額給付保險金」，於第六條
    約定：「被保險人直接因下列事由致成死亡、殘廢、失能及醫療時，本公司不負
    給付保險金之責任：（一）因細菌傳染病，但因意外傷害所引起的化膿性傳染病
    不在此限。（二）要保人、被保險人、受益人的故意行為。（三）被保險人之故
    意自殺（包括自殺未遂）。（四）被保險人犯罪行為或挑釁行為所引起之毆鬥。
    （五）被保險人心神喪失或故意行為所致之麻醉、酗酒。（六）戰爭（不論宣戰
    與否），內亂及其他類似之武裝變亂。（七）因原子或核子能裝置所引起的爆炸
    、灼傷、輻射或污染。（八）因藥物過敏或其他醫療所致者。（九）從事潛水、
    滑水、駕駛滑翔機具、跳傘、角力、摔跤、柔道、空手道、跆拳道、馬術、拳擊
    、特技表演、車輛競賽之行為。」，在第二章章名明白標示「保險範圍及除外責
    任」，顯然第二章第六條約定之事項，為第一條之例外規定，即只要在第二章第
    一條約定承保之危險範圍內，如未經雙方為除外之約定，即應為第二章第一條保
    險契約承保之危險。
四、按訴訟中主張變態事實之當事人，就變態事實之存在應負舉證之責任，最高法院
    八十二年台上字第一五０五號判決意旨可資參照。而除外危險原為保險承保之危
    險，因契約當事人為除外約定，始除外排除在保險契約承保範圍內，就保險契約
    所承保之整體危險而言，除外危險為承保範圍之例外，則訴訟中苟要保人、被保
    險人或受益人一方已證明保險契約承保危險之發生，保險人如主張係屬除外約定
    之危險，就此例外、變態之事實，自負有舉證證明之責任。本件經查：
〈一) 、訴外人鄭梅貴屍體係於九十一年元月三十日下午一時三十分許，由華大環保
    清潔隊華大一號船長洪俊亮，在高雄港區清潔海面垃圾，於中島區第三十二號碼
    頭欲清除垃圾籠內垃圾時發現，當時左手腕有戴玉環、手鍊，左手無名指戴戒指
    ，右手腕戴手錶，右手無名指戴鑲鑽戒指，穿黑色年仔褲、淺色內衣，腳穿黑色
    半筒靴，內有黑色短襪，經高雄地檢署法醫師於九十一年元月三十一日上午十時
    三十分，自外部初步鑑定結果，屍身已有腐敗現象，復經解剖勘驗，頭、臉部無
    異狀，頭髮已脫落，臉部有腐敗現象，眼球突出呈液化，舌頭腫大，頸部有腐敗
    現象；胸腹部膨脹隆起，自下腹部及腰椎有被截斷之痕跡，為死亡後之傷害變化
    ，非生前傷害；腹腔內器官無出血現象；背部、腰部、臀部有腐敗現象；上肢有
    腐敗現象，指甲及真皮有脫落現象，下肢有腐敗現象，足部有浸泡痕跡；泌尿生
    殖部無異狀；死亡原因判斷為「溺斃」，死亡方式判斷為「意外死」，自、他為
    或意外之判別判斷為「意外」，有發現人洪俊亮調查筆錄、司法警察處理變死案
    件初步調查報告表、鑑定驗斷書及解剖勘驗筆錄各一份附於相驗卷可稽。自前揭
    發現人所述、屍體外觀鑑定、屍體解剖勘驗結果以觀，訴外人鄭梅貴係因溺水而
    死已無疑問，而由訴外人鄭梅貴溺水時之衣著、穿戴首飾，實無法使人有自殺之
    聯想，解剖勘驗結果亦認為訴外人係意外死亡，非係自殺死亡。雖相驗案件之處
    理，首重是否有他殺嫌疑之判斷，以作為是否發動刑事偵查之重要依據，然死者
    是否自殺，牽涉有否他殺嫌疑，故而死者是否自殺身亡，本為相驗案件判斷重點
    之一，法醫師及檢察官所為非自殺之判斷，難謂無其專業之考量，雖相驗屍體證
    明書所載之意外死，乃在與自然死、病死、自殺、他殺作一般之區別，不能因相
    驗屍體證明書載明為意外死，即遽予認定係兩造保險契約所約定之意外事故。然
    本件被保險人死亡是一個事實，其並非自然死、病死亦可確定。而依具公務員身
    分之專業人員所作之相驗屍體證明書，屬於公文書，其既已判斷為意外死，被告
    欲否定被保險人之死亡原因並非意外，自應由被告保險公司加以舉證推翻，並非
    由受益人再進一步舉證證明被保險人之死亡乃出於意外，否則保險公司與消費者
    約定保險之範圍，並收取消費者之保費，當保險事故發生時，保險公司一但拒賠
    ，則受益人須先舉證證明保險事故的發生，之後須證明該事故發生之原因，若能
    證明之後，保險公司尚能舉證證明屬於除外不保條款範圍，而免除契約之責。如
    此請求保險給付之人必須就變態事實加以舉證，顯非合理。更何況本件原告為被
    保險人以外之受益人，如今被保險人死亡，並有公文書載明為意外死，受益人如
    何再去證明被保險人之死亡確實是出於意外而非自殺？受益人為舉證之弱勢，課
    予其應負舉證證明保險事故發生原因為遭遇外來突發之意外事故，在舉證責任分
    配上顯失均衡。
〈二〉、依疑似訴外人鄭梅貴落水時首先到場處理之警員及證人呂季光證稱：當時只
    說有人落水並沒有說是男或女，地點在高雄橋旁邊，五福路步道旁有皮包，我先
    到現場，當時有人在運動，我看到皮包，將它打開裡面有兩支手機、身份證、化
    妝品，都擺放整齊。隨後搜救大隊就來了，他們也是接到通報才來的。我有問當
    時運動的人，他們告訴我說有人掉到河中。皮包是放在草皮靠近欄杆的地方。皮
    包是被保險人（指鄭梅貴）的。被保險人的姊夫說他有開一部車子，不知道是誰
    報案的，當時不敢確定皮包所有人是否墜河之人，後來因屍體找到後才確認的。
    我有拿皮包到處問，問到他們的同事後才知道皮包是被保險人的，但不確定是否
    墜河之人（本院九十一年九月三十日言詞辯論筆錄）。顯然無法依處理警員接獲
    報案及趕赴現場處理時之情形，推論訴外人鄭梅貴係跳水自殺。又依疑似訴外人
    鄭梅貴落水後到場之證人即郭辰證稱：是鄭梅貴姊姊的先生於凌晨四時三十分
    以後打電話給我，說鄭梅貴的皮包在愛河邊，我們只是取拿皮包，皮包裡面有皮
    夾、兩支電話。我在被保險人店的旁邊看到她的車子。我知道她在河西走廊上班
    （本院九十一年九月三十日言詞辯論筆錄），同樣無法自訴外人鄭梅貴落水後，
    證人接獲通知及到場之情形，推論訴外人鄭梅貴係跳水自殺。再依訴外人鄭梅貴
    母親庚○○於警詢時供稱：我女兒鄭梅貴平日都在家中，不曾與人有過節或仇恨
    ，身體亦無任何病痛，平日言行舉止均很正常，不曾有輕生之念頭（相驗卷第七
    頁起），檢察官偵訊時供稱：她（指鄭梅貴）與我同住一起，尚未出嫁，無要好
    男友，九十一年元月二十五日晚上上八時許開車出去（相驗卷第十一頁反面），
    亦顯示訴外人鄭梅貴無自殺之動機與前兆，同無法據以推論訴外人鄭梅貴有跳河
    自殺之可能。
五、本件被保險人即訴外人鄭梅貴係因溺水而死亡之事實，此為兩造所不爭。合於系
    爭附約條款第二章第一條所謂「因遭遇外來突發之意外事故，致其身體蒙受傷害
    ，並以此傷害為直接原因，自傷害之日起一百八十日內死亡」契約承保危險之要
    件。被告抗辯訴外人鄭梅貴有自殺之嫌，應係認有除外約定之適用，就自殺除外
    乃屬例外之變態事實，該變態之事實自應由被告負舉證證明之責。本件被告無法
    舉證證明訴外人鄭梅貴確係因自殺或其他除外危險而身亡，已如前述；自應認訴
　  外人鄭梅貴係在一般遭遇外來意外事故而致死亡。被告雖另請求傳喚證人郭信仁
    、徐淑娟及法醫師，其待證事實為訴外人鄭梅貴明日交往情形、落水當日家到場
    後之經過、即相驗屍體證明書所載意外死與自殺之意義；然訴外人平日交往之經
    過已據其母親庚○○於刑事相驗案件陳述明確：落水當日家屬到場之情形業經證
    人郭辰於本院審理時供述在案，關於相驗屍體證明書所載意義，亦如前述。本
    院認被告聲請上述證人所待證之事項業已明確，自無再予調查之必要，乃併予敘
    明。
六、綜上所述，訴外人鄭梅貴既與被告訂立保險契約，約定於遭遇外來突發之意外事
    故致死亡時，由被告給付約定保險金，而今鄭梅貴果因溺水之外來突發意外事故
    而身亡，被告自負有給付保險金之義務，從而原告以受益人之身分，起訴請求被
    告給付保險金二百六十萬八千六百九十六元即每人各一百三十萬四千三百四十八
    元，及各自本件起訴狀繕本送達翌日九十一年五月十一日起至清償日止，依週年
    利率百分之五計算之法定遲延利息，即屬正當，應予准許。
七、兩造陳明願供擔保，聲請宣告假執行及免為假執行，經核均無不合，爰分別酌定
    相當擔保金額准許之。
八、據上論結，原告之訴為有理由，依民事訴訟法第七十八條、第三百九十條第二項
    、第三百九十二條，判決如主文。
中　　　華　　　民　　　國　　九十一　　年　　　十一　　月　　   八　　 日
                              臺灣高雄地方法院民事第一庭
~B法　　　官　陳樹村
右為正本係照原本作成。
如不服本判決，應於送達後廿日內，向本院提出上訴狀並表明上訴理由，如於本判決
宣示後送達前提起上訴者，應於判決送達後十日內補提上訴理由書（須附繕本）。
中　　　華　　　民　　　國　　九十一　　年　　 十一　　 月　　　八　　　日
~B法院書記官　王壹理
